臺灣臺北地方法院民事判決　　　　　　　99年度訴字第3140號
原　　　告　李思慧
訴訟代理人　游淑惠律師
複　代理人　陳恂如律師
被　　　告　楊進銘
被　　　告　張秋紅
被　　　告　何原榜
被　　　告　何貞儀
兼上列三人共同
訴訟代理人　何登陸
上列當事人間交付房屋等事件，本院於民國99年12月21日言詞辯
論終結，判決如下：
    主  文
原告之訴及假執行聲請均駁回。
訴訟費用由原告負擔。
    事實及理由
一、按訴狀送達後，原告不得將原訴變更或追加他訴，但請求之
    基礎事實同一者或不甚礙被告之防禦及訴訟之終結者，不在
    此限，民事訴訟第255條第1項第2款、第7款定有明文。查原
    告起訴時訴之聲明為（一）先位聲明：（1）被告楊進銘應
    將坐落臺北市○○路○段75巷7號8樓之3房屋交付原告。被告
    何登陸、張秋紅、何原榜、何貞儀應自該房屋遷出。（2）
    被告應連帶給付原告新台幣（下同）61,669元及自民國99年
    5月1日起至99年6月7日止，按年息百分之5計算之利息，並
    應自99年6月8日起至遷讓交付房屋時止，按每月5萬元計付
    損害金不當得利。（二）第一項交付房屋部分之預備聲明：
    被告何登陸應將坐落臺北市○○路○段75巷7號8樓之3房屋交
    付原告。嗣於99年10月26日、變更訴之聲明為：（1）被告
    楊進銘、何登陸應將坐落臺北市○○路○段75巷7號8樓之3房
    屋交付原告。（2）被告何登陸、張秋紅、何原榜、何貞儀
    應連帶給付原告35,588元及自99年5月1日起至99年6月7日止
    ，按年息百分之5計算之利息，並應自99年6月8日起至遷讓
    交付房屋時止，按每月29,257元給付原告；被告楊進銘應自
    起訴狀繕本送達之翌日起至遷讓交付房屋時止，按每月給付
    原告29,257元；惟被告何登陸、張秋紅、何原榜、何貞儀如
    履行其以上之給付，被告楊進銘即免為給付；被告楊進銘如
    履行其給付，被告何登陸、張秋紅、何原榜、何貞儀就被告
    楊進銘履行部分即免為給付。（3）被告何登陸、張秋紅、
    何原榜、何貞儀應自坐落臺北市○○路○段75巷7號8樓之3房
    屋遷出。嗣於99年12月21日言詞辯論期日，原告撤回上述訴
    之聲明第（2）項，其訴之聲明則確定為：（1）被告楊進銘
    、何登陸應將坐落臺北市○○路○段75巷7號8樓之3房屋交付
    原告。（2）被告何登陸、張秋紅、何原榜、何貞儀應自坐
    落臺北市○○路○段75巷7號8樓之3房屋遷出。核原告所為訴
    之變更，係基於同一基礎事實之請求，且被告均得就原告所
    主張之同一請求基礎事實，本於已提出之證據為防禦，不甚
    礙被告之防禦及本件訴訟之終結，依上述民事訴訟法之規定
    ，原告所為訴之變更，自應予准許。原告所為上述訴之聲明
    一部之撤回，亦經被告同意在案，併此敘明。
二、原告起訴主張：
（一）按坐落臺北市○○路○段75巷7號8樓之3房屋（下稱系爭房
      屋）原係被告何登陸所有，復於97年3月6日信託予被告楊
      進銘，並已辦理所有權移轉登記在案。嗣經本院實施查封
      並於99年4月22日拍賣，由原告得標買受，且於99年5月1
      日領取不動產移轉證明書，另於99年5月20日辦妥所有權
      登記，惟拍賣債務人即系爭房屋出賣人楊進銘迄未依民法
      第348條規定履行交付買賣標的物之義務，又系爭房屋現
      仍由被告何登陸、張秋紅、何原榜、何貞儀等共同無權占
      有。為此，爰依民法第348條、第767條及強制執行法第99
      條規定，請求被告楊進銘、何登陸應將系爭房屋交付原告
      。且被告何登陸、張秋紅、何原榜、何貞儀應自系爭房屋
      遷出。
（二）被告何登陸雖辯稱已委託訴外人徐敏健全權處理系爭房屋
      之全部事務，惟其委託之人即訴外人徐敏健一直拒不交付
      系爭房屋，被告何登陸所稱業將系爭房屋之鑰匙交給原告
      並不實在，且徐敏健尚以原告毀損系爭房屋之門鎖為由，
      對原告提起刑事告訴，並經臺灣臺北地方法院檢察署檢察
      官以99年度偵字第20964號為不起訴處分在案。又被告所
      主張原告更換系爭房屋之門鎖雖為事實，惟換鎖與占有不
      同，且新鎖之鑰匙還在管理員那邊，原告亦無法進去，都
      是要跟被告何登陸進去才可以進去，而系爭房屋內尚有被
      告何登陸與其家人之物品，此亦為被告何登陸所不爭執。
      再者，被告楊進銘雖主張依民法第946條第2項準用第761
      條規定，以對第三人之返還請求權讓與買受人以代交付云
      云，惟上開民法第761條規定僅專用於動產之讓與及交付
      ，並不適用於不動產，被告之上開法律見解，顯有誤會。
（三）聲明：（1）被告楊進銘、何登陸應將坐落臺北市○○路○
      段75巷7號8樓之3房屋交付原告。（2）被告何登陸、張秋
      紅、何原榜、何貞儀應自坐落臺北市○○路○段75巷7號8
      樓之3房屋遷出。
三、被告楊進銘則抗辯：
（一）經查，本院民事執行處既於系爭房屋之拍賣記載不點交，
      顯然是免除債務人之交付義務，且民法第348條規定係移
      轉所有權，原告既然已經領取權利移轉證書，已經是所有
      權人，被告當無義務存在。且依原告所提出之本院99年度
      偵字第20964號不起訴處分書所載，原告之受任人李武雄
      自承業於本件起訴之前，為保護系爭房屋之安全而更換新
      鎖云云，是原告既已更換新鎖取得系爭房屋之占有，則其
      之主張應無權利保護之必要，應予駁回。退萬步言，如原
      告仍認其尚未取得系爭房屋之占有，被告爰依民法第348
      條第1項、第946條、第761條第3項之規定及最高法院47年
      台上字第511號、41年台上字第1564號、32年上字第5455
      號判例意旨，以系爭房屋對於第三人之返還請求權讓與買
      受人即原告，以代交付，則被告既已依債之本旨履行出賣
      人之交付義務，原告之請求，當屬依法無據。
（二）聲明：原告之訴駁回。
四、被告何登陸、張秋紅、何原榜、何貞儀則共同抗辯：
（一）被告何登陸、張秋紅、何原榜、何貞儀於97年11月份就已
      經搬離系爭房屋，且已經委託訴外人徐敏健為交付，而原
      告已經取得系爭房屋之鑰匙，且已經換掉門鎖，原告自無
      再請求被告何登陸、張秋紅、何原榜、何貞儀交付並遷出
      系爭房屋之必要。且被告何登陸、張秋紅、何原榜、何貞
      儀並於本院99年12月21日言詞辯論期日當庭同意拋棄放置
      於系爭房屋內其等4人之物品，由原告做廢棄物處理，原
      告已經取得系爭房屋之占有，亦已無再請求被告何登陸、
      張秋紅、何原榜、何貞儀交付並遷出系爭房屋之必要。
（二）聲明：原告之訴駁回。
五、兩造不爭執之事項：
 （1）原告於99年4月22日經本院98年度司執字第25048號拍賣抵
      押物強制執行事件，得標買受被告何登陸於97年3月11日
      信託予被告楊進銘之系爭房屋，並已繳足全部價金40,070
      ,000元在案，復經本院於99年5月1日發給權利移轉證書，
      另於99年5月20日以拍賣為由辦妥所有權登記。
 （2）據99年6月1日北市安戶謄字第（工）006362號戶籍謄本所
      載，被告何登陸、張秋紅、何原榜、何貞儀尚設籍於系爭
      房屋。
 （3）被告何登陸、張秋紅、何原榜、何貞儀等業於本院99年12
      月21日言詞辯論期日當庭同意拋棄放置於系爭房屋內其等
      4人之物品，由原告做廢棄物處理，並不主張對於系爭房
      屋之占有。
六、得心證之理由：
（一）上述不爭執事實，業據本院調閱98年度司執字第25048號
      拍賣抵押物卷宗核閱屬實，復有建物登記謄本、戶籍謄本
      及99年12月21日言詞辯論筆錄在卷可據，自可信為真實。
（二）按物之出賣人，負交付其物於買受人，並使其取得該物所
      有權之義務。民法第348條第1項有所明文。而所謂交付其
      物於買受人，即移轉其物之占有於買受人之謂。又依強制
      執行法所為之拍賣，通說係解釋為買賣之一種，即債務人
      為出賣人，拍定人為買受人，而以拍賣機關代替債務人立
      於出賣人之地位（最高法院49年台抗字第83號判例參照）
      ，是於拍賣之情形，出賣人自仍應依據上述民法規定，負
      交付出賣標的之義務。又債務人應交出之不動產，現為債
      務人占有或於查封後為第三人占有者，執行法院應解除其
      占有，點交於買受人或承受人，強制執行法第99條第1項
      有所明文，但上述規定，僅在規範不動產拍賣程序執行法
      院得點交之對象及效力，並未排除債務人即出賣人應交付
      拍賣標的物之義務。而查，本院98年度司執字第25048號
      拍賣抵押物強制執行事件，進行拍賣系爭房屋之程序，債
      務人乃被告楊進銘，原告則為買受人，依據上述論述，買
      賣契約關係乃存在於原告與被告楊進銘間，又系爭房屋之
      拍賣，並未進行點交，為兩造所不爭執，則原告於買受取
      得系爭房屋之所有權後，依據民法第348條第1項規定，請
      求被告楊進銘應負交付買賣標的物即系爭房屋義務，自屬
      依法有據。
（三）又按動產物權之讓與，非將動產交付，不生效力。但受讓
      人已占有動產者，於讓與合意時，即生效力。讓與動產物
      權，而讓與人仍繼續占有動產者，讓與人與受讓人間，得
      訂立契約，使受讓人因此取得間接占有，以代交付。讓與
      動產物權，如其動產由第三人占有時，讓與人得以對於第
      三人之返還請求權，讓與於受讓人，以代交付。民法第76
      1條有所規定。又占有之移轉，因占有物之交付而生效力
      。前項移轉，準用第761條之規定。民法第946條亦有明文
      。另出賣人依民法第348條第1項之規定，負有交付其物於
      買受人，並使其取得該物所有權之義務，所謂交付即為移
      轉占有，除現實交付及簡易交付外，尚得以占有改定及指
      示交付（讓與返還請求權）代替，即民法第761條規定之
      交付（最高法院80年度台上字第1472號裁判參照）。被告
      楊進銘雖對原告負有交付系爭房屋之義務，然被告楊進銘
      並未占有系爭房屋，業據被告楊進銘陳述在卷，且為原告
      所不爭執，又系爭房屋內有被告何登陸、張秋紅、何原榜
      、何貞儀之物品放置其內之情，亦據被告何登陸陳述在卷
      （見本院99年9月7日言詞辯論筆錄），是系爭房屋於起訴
      時係由被告楊進銘以外之第三人即被告何登陸、張秋紅、
      何原榜、何貞儀占有之情，可資認定，是被告楊進銘就系
      爭房屋並無從以現實交付、簡易交付或占有改定方式為交
      付，然被告楊進銘非不得以指示交付方式而為交付義務之
      履行，即被告楊進銘得依據民法第761條第3項規定，將被
      告楊進銘得將其對第三人之返還請求權讓與原告，以代交
      付；且被告楊進銘已於本院言詞辯論期日，當庭將其對第
      三人之返還請求權讓與原告，有本院99年11月1日言詞辯
      論筆錄在卷可據，足認被告楊進銘確已履行交付義務，被
      告楊進銘已毋庸再履行交付義務。
（四）另系爭房屋雖係由被告何登陸、張秋紅、何原榜、何貞儀
      占有，然被告何登陸、張秋紅、何原榜、何貞儀均已在本
      院言詞辯論期日當庭陳述不再向原告主張對於系爭房屋的
      占有，且同意拋棄放置於系爭房屋內之物品，由原告做廢
      棄物處理之情，有本院99年12月21日言詞辯論筆錄在卷可
      證，足認被告何登陸、張秋紅、何原榜、何貞儀均已放棄
      對於系爭房屋之占有；另原告並不爭執已經將系爭房屋之
      門鎖為更換，新鎖的鑰匙在管理員那邊，要跟被告何登陸
      進去才可以進去等語（見本院99年12月21日言詞辯論筆錄
      ），可見原告如經被告何登陸之同意，即得自行向管理員
      取得鑰匙，並進而占有系爭房屋；而被告何登陸、張秋紅
      、何原榜、何貞儀既已放棄對系爭房屋之占有，原告自已
      因此可以自行取得對系爭房屋為占有，被告何登陸、張秋
      紅、何原榜、何貞儀已無交付或遷讓房屋之義務，被告楊
      進銘亦已履行交付義務，原告再請求被告楊進銘、何登陸
      、張秋紅、何原榜、何貞儀遷讓或交付系爭房屋，均無理
      由，不應准許，應予駁回。
（五）原告雖另陳述被告何登陸於99年3月1日與訴外人徐敏健簽
      訂委託書，將系爭房屋之占有移轉於徐敏健，並約定訴外
      人徐敏健對系爭房屋有管理、使用、收益之權利，故仍有
      請求被告楊進銘、何登陸、張秋紅、何原榜、何貞儀遷讓
      或交付系爭房屋之必要等語。然按實施查封後，債務人就
      查封物所為移轉、設定負擔或其他有礙執行效果之行為，
      對於債權人不生效力。實施查封後，第三人未經執行法院
      允許，占有查封物或為其他有礙執行效果之行為者，執行
      法院得依職權或依聲請排除之。強制執行法第51條第1項
      、第2項分別有所明文。又第三人之占有為查封後所為，
      執行法院應解除其占有，點交予買受人。強制執行法第99
      條第1項、第2項亦有規定。查被告何登陸雖於99年3月1日
      與訴外人徐敏健簽訂委託書，約定將系爭房屋之占有移轉
      予訴外人徐敏健，然占有為社會事實，係指對於物有事實
      上管領力而言，是否占有，仍以事實上是否對於物有管理
      力為判斷基準，非約定占有移轉，即謂約定人已取得占有
      ；而查，本院98年度司執字第25048號拍賣抵押物強制執
      行事件，系爭房屋拍賣公告使用情形記載為：「依本院民
      國97年10月8日查封筆錄記載，本件執行標的係由第三人
      何登陸及張秋紅占有使用，惟依本院民國98年6月9日及同
      年9月14日執行筆錄記載，本件本件標的經鎖匠開鎖入屋
      ，屋內堆放禮品、物品，並據管理員稱已多時無人居住，
      惟屋內尚有第三人何登陸及張秋紅物品留置，第三人尚有
      占有使用，故拍定後不點交」等語，顯見依據執行法院所
      進行之系爭房屋現場占有使用狀況調查，訴外人徐敏健並
      無占有使用系爭房屋之事實；再者，訴外人徐敏健與被告
      何登陸所簽訂之委託書，雖約定被告何登陸將系爭房屋之
      占有移轉於訴外人徐敏健，訴外人徐敏健對系爭房屋並有
      管理、使用、收益權利，然該委託書簽訂日期為99年3月1
      日，係在系爭房屋遭本院民事執行處假處分查封之後，有
      卷附99年3月1日委託書、本院98年度司執字第25048號拍
      賣抵押物卷宗可據，被告何登陸與訴外人徐敏健所簽訂委
      託書內所約定內容有礙執行效果之行為，依據上述強制執
      行法規定，對債權人不生效力，此債權人亦包括拍定人即
      原告在內，訴外人徐敏健自無從依據該委託書對於原告主
      張其對於系爭房屋有管理、使用、收益之權利；再以，依
      據卷內所附臺灣臺北地方法院檢察署檢察官99年度偵字第
      20964號不起訴處分書（該案係訴外人徐敏健對原告及原
      告之父李武雄提出妨害自由等告訴）所示，訴外人徐敏健
      並未占有系爭房屋，可資確認；訴外人徐敏健既未占有系
      爭房屋，而係由被告何登陸、張秋紅、何原榜、何貞儀放
      置物品占有中，且原告已經將系爭房屋門鎖為更換，鑰匙
      係寄放於管理員，被告何登陸、張秋紅、何原榜、何貞儀
      又已放棄對於系爭房屋之占有，則原告已經可自行向管理
      員取得鑰匙，對系爭房屋為占有，毋庸再以訴訟請求，故
      原告在此仍請求被告等應負遷讓或交付房屋義務，即無理
      由，併此敘明。
七、本件判決基礎已臻明確，兩造其餘攻擊防禦方法及舉證，於
    判決結果無影響，毋庸一一論列，附此敘明。
八、本件原告既受敗訴判決，其假執行之聲請即失所附麗，不應
    准許，應併予駁回。。
九、結論：原告之訴並無理由，依民事訴訟法第78條，判決如主
    文。
中    華    民    國    100    年    1    月    4    日
                  民事第二庭    法  官  陳杰正
以上正本係照原本作成。
如對本判決上訴，須於判決送達後20日內向本院提出上訴狀。如
委任律師提起上訴者，應一併繳納上訴審裁判費。
中    華    民    國    100    年    1    月    4    日
                                書記官  王怡屏